【裁判字號】    89,自,12
【裁判日期】    900906
【裁判案由】    重利
【裁判全文】
臺灣臺東地方法院刑事裁定                           八十九年度自字第一二號
    自  訴  人  甲○○
    自訴代理人  何春源律師
    被      告  乙○○
右列被告因常業重利案件，經自訴人提起自訴，本院裁定如左：
    主  文
本件自訴駁回。
    理  由
一、按法院或受命推事於自訴案件第一次審判期日前訊問及調查結果，如認為案件有
    刑事訴訟法第二百五十二條至第二百五十四條之情形者，得以裁定駁回其自訴，
    同法第三百二十六條第三項定有明文。
二、按犯罪事實應依證據認定之，無證據不得推定其犯罪事實刑事訴訟法第一百五十
    四條定有明文。次按被告之自白不得作為有罪判決之唯一證據；仍應調查其他必
    要之證據，以察其是否與事實相符，刑事訴訟法第一百五十六條第二項亦規定甚
    詳。自白係被告之認罪行為，其證據證明力最強，立法猶規定不得作為有罪判決
    之唯一證據；舉重以明輕，與被告利害相反之自訴人之指訴，既係以使被告受刑
    事追訴為目的，尤不得作為有罪判決之唯一證據。又事實之認定，應憑證據，如
    未能發現相當證據，或證據不足以證明，自不能以推測或擬制之方法，為裁判基
    礎；且認定事實所憑之證據，其為訴訟上之證明，須達於通常一般人均不致有所
    懷疑，而得確信其為真實之程度者，始得據為有罪之認定；倘其證明尚未達到此
    一程度，而有合理之懷疑存在時，尚難為有罪之認定基礎；苟積極證據不足為不
    利於被告事實之認定時，即應為有利於被告之認定，更不必有何有利之證據（最
    高法院三十年上字第八一六號、四十年台上八六號、七十六年台上字第四九八六
    號判決參照）。且證據資料在證據法則上尚有對被告有利之存疑時，如無法依客
    觀方法排除此項合理之可疑時，依「罪疑利益歸被告原則」，不得以此項證據資
    料作為有罪判決之依據。重利罪之成立，行為人在主觀上須具備重利故意，若欠
    缺此故意要件，自無構成本罪之餘地，所謂重利故意係指行為人主觀上對於被害
    人正處於急迫、輕率或無經驗之特殊情狀有所認識，而決意貸以金錢或其他物品
    ，以取得與原本顯不相當之重利之主觀心態；客觀上需具備以「乘人急迫、輕率
    或無經驗，貸以金錢或其他物品，而取得與原本顯不相當之重利」為必要，而在
    其構成要件中使用了許多的「不確定之法律概念」，例如所謂之「急迫」、「輕
    率」或「與原本顯不相當」等構成要件要素，在解釋上均須進行「社會價值判斷
    」，而不是機械式地適用。其中有關利息是否「與原本顯不相當」，特別要注意
    行為時、行為地之金融市場動態以及社會一般慣行之習慣等各項因素為綜合之判
    斷，不能以單一之標準來決定，更不能以超過民法所定法定利率之上限（年息百
    分之二十），即行認定以該利率計算所得之利息為「與原本顯不相當之重利」。
三、本件自訴意旨：如附件自訴狀所載，而認被告犯有常業重利云云。
四、訊據被告乙○○間詞否認有常業重利之犯行，辯稱：伊曾多次借款與自訴人，本
    件自訴人所借予自訴人之九筆借款之本金、利息及借款方式均經自訴人同意，又
    自訴借款係用以投資或購買股票，均未乘其急迫、輕率、無經驗等語。查：
  (一)自訴人先後於民國（下同）八十四年十月三十日、同日、同年十一月一日、同月
    二日、八十六年九月三十日、同日、八十七年三月三十日、同年七月三十日、八
    十八年三月三十日，分別向被告借款新臺幣（下同）六十萬九千元、五十萬四千
    元、七十萬二千元、四十六萬八千元、一百三十五萬元、一百七十五萬元、八十
    九萬六千元、九十八萬八千元、二百六十五萬元，而被告均自上開借款的本金中
    ，先扣掉以兩分利（即息百分之二四）計算之利息、再扣除自訴人所欠會錢或其
    他款項後，餘額用匯款或以現金支付與自訴人，自借款至八十八年十月間還款尚
    屬正常等情，分別業據自訴人指述、被告供述在卷，復有本票、互助會會單、借
    款還計算書等件影本在卷可資佐證，故上情應堪採認。是本案之關鍵乃在被告主
    觀上是否乘自訴人急迫、輕率或無經驗，貸以金錢或其他物品，而取得與原本顯
    不相當之重利之犯意？
  (二)自訴人於八十四年十月三十日至八十八年三月三十日借款期間，即與其太太曹惠
    子同時參與由被告所召集之互助會，因上開等互助會之會員少則六十餘人，多則
    達九十餘人，而自訴人於各該互助會之始即陸續競標得標，故自訴人於八十三年
    至最後得標日即八十七年五月間，所取得之得標會款，少則五十餘萬元、多則九
    十餘萬元之款項；而上開借款期間，自八十五年十月至八十八年七月間，自訴人
    每次匯款用以清償被告之款項輒均在四十萬元以上，八十八年八月二日至九月六
    日間，亦在十萬至二十萬元之間，；另至八十八年十一月止登記於被告名下之財
    產略有田賦八筆價、土地十二筆、房屋十八筆、投資公司計八家，所申報財產之
    價值約近四千萬元等情，有上開互助會會單、民事裁定、存證信函、得標明細表
    ；自訴人所提支付被告中利本金利息和匯款之方式明細表、匯款單據、被告所書
    寫之計算單據、臺東縣稅捐稽徵處自訴人歸戶財產查詢清單等件影本在卷可稽。
    是自訴人於上開借款期間頗有資力，且有標得之互助會高額款項陸續進帳，參以
    自訴人每月匯予被告之款項多達數十萬元，故自訴人上借款、標會、匯款等期間
    之長、數額之多，而上開期間又能順利處理上開資金之往來，顯見自訴人於上開
    財務應有豐富之管理經驗。是被告所辯自訴人借款用以投資、伊借貸時自訴人並
    無急迫、輕率或無經驗之情，應堪採信。
  (三)另參諸自訴人任教職二十餘年，於八十八年十一月間尚任教於國立臺東師範學院
    美勞教育系教授，依報載自訴人任教期間，除每星期赴臺東授課八小時外，於不
    少時間均於宜蘭縣城隍廟為善男信女解讀籤詩，有該校便簽及報載剪報等件影本
    在卷可稽，是以自訴人教學時間之長、社會經驗、對民眾接觸之廣，尚難徵諸自
    訴人於借款之時，有急迫、輕率或無經驗之情。
  (四)另被告雖收取二分利即年息分之二十四，惟依行為時、行為地之金融市場動態以
    及社會一般慣行之習慣等各項因素為綜合之判斷，被告收取上開利率之利息，尚
    與「取得與原本顯不相當之重利」構成要件有間。
五、綜上所述，被告所辯尚堪採信，自訴人所提證據尚難證明被告有犯常業重利之犯
    行。此外，又查無其他積極證據，足認被告涉犯自訴意旨所指之罪行。是被告犯
    罪嫌疑不足，本件自訴應予駁回。
據上論結，應依刑事訴訟法第三百二十六條第三項、第二百五十二條第十款裁定如主
文。
中      華      民      國      九十      年      九     月      六     日
                                臺灣臺東地方法院刑事庭
                                    法  官  陳兆翔
右正本證明與原本無異。
如不服本裁定，應於裁定送達後五日內向本院提出抗告狀。（須附繕本）
「切勿逕送上級法院」
                                    書記官  蘇美琴
中      華      民      國      九十      年      九     月      七     日


司法院資訊處製作；財團法人民間司法改革基金會備份。
